ACORDAO-COMPLETO-2408863

ACÓRDÃO 5265/2020 ATA 13/2020 - PRIMEIRA CÂMARA

VISTOS, relatados e discutidos estes autos que tratam de ato de concessão de pensão civil emitido pelo Departamento de Órgãos Extintos e de Gestão de Folha de Pagamento;
ACORDAM os Ministros do Tribunal de Contas da União, reunidos em Sessão da 1ª Câmara, nos termos dos arts. 71, inciso III, da Constituição Federal, 1º, inciso V, e 39, inciso II, da Lei 8.443/1992 e 260, § 1º, do RITCU e ante as razões expostas pelo Relator, em:
9.1. considerar ilegal e negar registro ao ato de concessão de pensão civil instituído por Nagib Coelho Matni (XXX.239.902-XX) , em favor da beneficiária Lycia Mesquita Matni (XXX.280.232-XX) ;
9.2. dispensar a devolução dos valores indevidamente recebidos até a data da ciência pelo Departamento de Órgãos Extintos e de Gestão de Folha de Pagamento, do presente acórdão, com base no Enunciado 106 da Súmula da Jurisprudência do TCU;
9.3. determinar ao Departamento de Órgãos Extintos e de Gestão de Folha de Pagamento que:
9.3.1. faça cessar os pagamentos decorrentes do ato impugnado, comunicando ao TCU, no prazo de 15 dias, as providências adotadas, nos termos do art. 262, caput, do Regimento Interno do TCU, do art. 8º, caput, da Resolução-TCU 206/2007 e do art. 19, caput, da Instrução Normativa-TCU 78/2018;
9.3.2. informe à interessada que, no caso de não provimento de recurso eventualmente interposto, deverão ser repostos os valores recebidos após a ciência deste acórdão pelo Departamento de Órgãos Extintos e de Gestão de Folha de Pagamento;
9.3.3. comunique imediatamente à interessada o teor do presente acórdão, encaminhando ao TCU, no prazo de 30 dias, comprovante da respectiva data de ciência, nos termos do art. 4º, § 3º, da Resolução-TCU 170/2004.

Ato de concessão de pensão civil emitido pelo Departamento de Órgãos Extintos e de Gestão de Folha de Pagamento. Apreciação para fins de registro.

Primeira Câmara

3. Interessada: Lycia Mesquita Matni (XXX.280.232-XX).

13.1. Ministros presentes: Walton Alencar Rodrigues (Presidente), Benjamin Zymler, Bruno Dantas e Vital do Rêgo (Relator).
13.2. Ministro-Substituto presente: Weder de Oliveira.

ACORDAO-COMPLETO-2417390

Acórdão de Relação 7512/2020 - Primeira Câmara

Acórdão de Relação

VITAL DO RÊGO

Adoto como relatório, com os devidos ajustes de forma, a instrução elaborada no âmbito da Secretaria de Fiscalização de Pessoal (peça 7) , com a qual se manifestou de acordo o corpo gerencial daquela unidade técnica especializada (peça 8) , a seguir transcrita:
INTRODUÇÃO
1.	Trata-se de ato de concessão inicial de pensão civil de NAGIB COELHO MATNI, ex-servidor do Departamento de Órgãos Extintos e de Gestão de Folha de Pagamento.
2.	O ato foi submetido, para fim de registro, à apreciação do Tribunal de Contas da União (TCU) , de acordo com o art. 71, inciso III, da Constituição Federal. O cadastramento e a disponibilização ao TCU ocorreram por intermédio do Sistema de Apreciação e Registro de Atos de Admissão e Concessões, na forma dos arts. 2º, caput e incisos I a VI, e 4º, caput, da Instrução Normativa - TCU 78/2018.
3.	Ao benefício pensional instituído pelo Sr. Nagib Coelho Matni habilitou-se Lycia Mesquita Matni (na condição de viúva) .
EXAME TÉCNICO	
4.	O instituidor foi aposentado voluntariamente, com proventos integrais, cuja aposentadoria foi julgada legal no TC Processo 018.612/1985-6, na Sessão de 20/03/1986 (peça 2, p. 16-17) . 
5.	Nos autos, consta o Oficio n. 36013/2016, do Ministério do Planejamento, endereçado a esta Sefip, por meio do qual foi acompanhado cópia do Processo Eletrônico n. 03111.000599/2000-21, que tratou da pensão requerida por Lycia Mesquita Matni.  Adicionalmente, o Órgão destacou que tal encaminhamento se deu em virtude do teor do Ofício n. 315/2016-CGECAH, proveniente do Instituto de Gestão Previdenciária do Estado do Pará, trazendo a informação de que a interessada possuía outros dois benefícios pensionais instituídos pelo ex-servidor NAGIB COELHO MATINI, CPF XXX.239.902-XX, decorrentes de vínculos funcionais junto ao Estado do Pará, como Professor Titular IV, e  como Policial Militar (peça 1) .
6.	Conforme a informações trazidas aos autos (peça 2, p. 50-51) , o sr. Nagib Coelho Matni ingressou na Polícia Militar do Estado do Pará em 11/11/1941, tendo sido reformado em 14/06/1996, em conformidade com o Estatuto dos Policiais Militares (Lei 5251/1985) .
7.	Posteriormente, o Sr. Nagib Coelho Matni ingressou na Universidade Estadual do Pará em 01/03/1953. Foi aposentado no cargo de Professor Titular IV, com jornada de 40 horas, em 21/10/1994. 
8. 	Referidas aposentadorias estaduais foram consideradas legais pelo Tribunal de Contas do Estado.
9.	Na esfera federal o servidor ingressou em 15/06/1962 no cargo de Técnico em Assuntos Educacionais do Ministério da Educação e Cultura e foi aposentado em 13/09/1985, com fundamento no art. 101, item III, e 102, item I, letra "a", da Constituição da República Federativa do Brasil de 1967 (peça 2, p. 13 e 64) . 
10.	 Constata-se, portanto, que o servidor estava ativo tanto no cargo de Policial Militar quanto no cargo de Professor da Universidade Estadual quando ingressou no Ministério da Educação. Desta forma, acumulou indevidamente três cargos públicos. A Constituição Federal de 1967 previa as seguintes hipóteses de acúmulo de cargos, in verbis:
Art 97 - É vedada a acumulação remunerada, exceto: 
I - a de Juiz e um cargo de Professor; 
II - a de dois cargos de Professor; 	
III - a de um cargo de Professor com outro técnico ou científico; 
IV - a de dois cargos privativos de Médico. 
§ 1º - Em qualquer dos casos, a acumulação somente é permitida quando haja correlação de matérias e compatibilidade de horários." 
§ 2º - A proibição de acumular se estende a cargos, funções ou empregos em autarquias, empresas públicas e sociedades de economia mista. 
§ 3º - A proibição de acumular proventos não se aplica aos aposentados, quanto ao exercício de mandato eletivo, cargo em comissão ou ao contrato para prestação de serviços técnicos ou especializados.
11.	 No caso em exame, houve acumulação do cargo de Técnico em Assuntos Educacionais (cargo federal) com os de Policial Militar e de Professor (cargos estaduais) - situação em flagrante descumprimento das regras insertas no art. 97 da Constituição Federal de 1967. 
12.	 Destaque-se ainda que nos autos consta a informação de que a pensionista permanece ativa na folha de pagamento do Estado com dois benefícios de pensão (peça 2, p. 51) . Em pesquisa junto ao portal da transparência do Estado do Pará, verificou-se a comprovação de tal informação (peça 4) .
13.	 Convém destacar ainda que o então Ministério do Planejamento, Desenvolvimento e Gestão, ao avaliar o caso da interessada, chegou à conclusão de que ela deveria fazer " (...) opção pelos benefícios amparados para acúmulo legal previstos na Constituição" (peça 2, p. 67) , haja vista o acúmulo irregular de pensões decorrentes de três cargos públicos não acumuláveis na atividade.
14.	 Deste modo, esta Unidade Técnica propõe que seja considerada ilegal a pensão em exame, ante o descumprimento do art. 97 da Constituição Federativa do Brasil de 1967.
15.	 Por fim, importa observar que o ato em exame foi disponibilizado ao TCU em 27/04/2016, há menos de cinco anos, não havendo, portanto, a necessidade da instauração do contraditório, nos termos do Acórdão 587/2011-TCU-Plenário, de relatoria do Ministro Valmir Campelo.
CONCLUSÃO
16.	 Em razão do exposto e tendo em vista as análises realizadas no ato de concessão de pensão civil de Lycia Mesquita Matni, esta Unidade Técnica considera que o ato em tela deve receber a chancela de ilegalidade e ter recusado o registro por esta Egrégia Corte. 
PROPOSTA DE ENCAMINHAMENTO
17. Ante o exposto, propõe-se:
	a) considerar ilegal e negar registro ao ato inicial de Lycia Mesquita Matni (CPF: XXX.280.232-XX) , com base nos arts. 71, inciso III, da Constituição Federal, 1º, inciso V, e 39, inciso II, da Lei 8.443/1992 e 260, § 1º, do Regimento Interno do Tribunal de Contas da União (TCU) ; 
	b) dispensar a devolução dos valores indevidamente recebidos até a data da ciência do Departamento de Órgãos Extintos e de Gestão de Folha de Pagamento do Acórdão que vier a ser proferido, com base no Enunciado 106 da Súmula da Jurisprudência do TCU;
	c) esclarecer à interessada que, no caso de não provimento de recurso eventualmente interposto junto ao TCU, deverão ser repostos os valores recebidos após a ciência da deliberação;
	d) determinar Departamento de Órgãos Extintos e de Gestão de Folha de Pagamento, com base no art. 45 da Lei 8.443/1992, que: 
	d.1) faça cessar os pagamentos decorrentes do ato impugnado, comunicando ao TCU, no prazo de quinze dias, as providências adotadas, nos termos dos art. 262, caput, do Regimento Interno do TCU, 8º, caput, da Resolução - TCU 206/2007 e 19, caput, da Instrução Normativa - TCU 78/2018;
	d.2) informe a pensionista sobre o teor do Acórdão que vier a ser prolatado, encaminhando ao TCU, no prazo de trinta dias, comprovante da data de ciência pela respectiva interessada, nos termos do art. 4º, § 3º, da Resolução - TCU 170/2004.
O Ministério Público junto ao TCU, representado nos autos pelo Procurador Dr. Sérgio Ricardo Costa Caribé, manifestou-se de acordo com a proposição da unidade técnica, apresentando, contudo, as seguintes razões complementares (peça 9) :
Trata-se da apreciação, para fins de registro, de ato inicial de pensão civil emitido pelo Departamento de Órgãos Extintos e de Gestão de Folha de Pagamento. 
A Secretaria de Fiscalização de Pessoal (Sefip) , em pareceres uniformes às peças 7 e 8, propõe a ilegalidade do referido ato, em razão de que a beneficiária acumula três benefícios de pensão decorrentes da acumulação indevida, por parte do instituidor, de três cargos públicos na atividade. 
In casu, consta dos autos que o instituidor do benefício em análise exerceu concomitantemente, no período de 15/6/1962 a 13/9/1985, os cargos de Policial Militar do Estado do Pará (Ingresso em 11/11/1941 e reforma em 14/6/1996) , Professor Titular na Universidade Estadual do Pará (ingresso em 1/3/1953 e aposentadoria em 21/10/1994) e Técnico de Assuntos Educacionais do Ministério da Educação e Cultura (Ingresso em 15/6/1962 e aposentadoria em 13/9/1985) .
No entanto, desde a redação original da Constituição Federal de 1946, vigente à época em que o instituidor ingressou no cargo público federal que originou a pensão em análise (15/6/1962) , já era vedada a acumulação de mais de dois cargos no serviço público, senão vejamos:
Art 185 - É vedada a acumulação de quaisquer cargos, exceto, a prevista no art. 96, nº I, e a de dois cargos de magistério ou a de um destes com outro técnico ou científico, contanto que haja correlação de matérias e compatibilidade de, horário.
Tal limite de acumulações permaneceu após a Emenda Constitucional nº 20 de 1966 alterar o referido dispositivo, o qual passou a vigorar com a seguinte redação:
Art. 185. É vedada a acumulação de cargos, no Serviço Público federal, estadual, municipal ou dos Territórios e Distrito Federal, bem como em entidades autárquicas, parestatais ou sociedade de economia mista, exceto a prevista no art. 96, nº I, a de dois cargos de magistério, ou a de um dêstes com outro técnico ou científico ou, ainda, a de dois destinados a médicos, contanto que haja correlação de matérias e compatibilidade de horário.
Parágrafo único. Excetuam-se da proibição dêste artigo os professôres da antiga Fundação Educacional do Distrito Federal, considerados servidores municipais da Prefeitura do Distrito Federal, por fôrça, da Lei nº 4.242, de 17 de julho de 1963, respeitada a compatibilidade de horário.
Posteriormente, a Constituição Federal de 1967 também trouxe vedação à acumulação remunerada de mais de dois cargos públicos, nos seguintes termos:
Art 97 - É vedada a acumulação remunerada, exceto:
I - a de Juiz e um cargo de Professor;
II - a de dois cargos de Professor;
III - a de um cargo de Professor com outro técnico ou científico;
IV - a de dois cargos privativos de Médico.
§ 1º - Em qualquer dos casos, a acumulação somente é permitida quando haja correlação de matérias e compatibilidade de horários.
§ 2º - A proibição de acumular se estende a cargos, funções ou empregos em autarquias, empresas públicas e sociedades de economia mista.
§ 3º - A proibição de acumular proventos não se aplica aos aposentados, quanto ao exercício de mandato eletivo, cargo em comissão ou ao contrato para prestação de serviços técnicos ou especializados.
Além disso, a Constituição Federal de 1998, desde sua redação original, também tem vedado a acumulação remunerada de mais de dois cargos públicos, conforme se verifica a seguir (art. 37) :
Redação Original
XVI - é vedada a acumulação remunerada de cargos públicos, exceto, quando houver compatibilidade de horários:
a) a de dois cargos de professor;
b) a de um cargo de professor com outro técnico ou científico;
c) a de dois cargos privativos de médico;
XVII - a proibição de acumular estende-se a empregos e funções e abrange autarquias, empresas públicas, sociedades de economia mista e fundações mantidas pelo Poder Público;
Redação a partir da Emenda Constitucional nº 19/1998
XVI - é vedada a acumulação remunerada de cargos públicos, exceto, quando houver compatibilidade de horários, observado em qualquer caso o disposto no inciso XI:              
a) a de dois cargos de professor; 
b) a de um cargo de professor com outro técnico ou científico; 
c) a de dois cargos privativos de médico; 
c) a de dois cargos ou empregos privativos de profissionais de saúde, com profissões regulamentadas;  (Redação dada pela Emenda Constitucional nº 34/2001) 
XVII - a proibição de acumular estende-se a empregos e funções e abrange autarquias, fundações, empresas públicas, sociedades de economia mista, suas subsidiárias, e sociedades controladas, direta ou indiretamente, pelo poder público; 
Vale observar também que, desde a Constituição Federal de 1946, a acumulação de proventos e vencimentos só é admitida pela jurisprudência do Supremo Tribunal Federal quando se trata de cargos, funções ou empregos acumuláveis na atividade, conforme se verifica na ementa transcrita a seguir:
CONSTITUCIONAL. ADMINISTRATIVO. SERVIDOR PÚBLICO. PROVENTOS E VENCIMENTOS: ACUMULAÇÃO. C.F., art. 37, XVI, XVII. I. - acumulação de proventos e vencimentos somente é permitida quando se tratar de cargos, funções ou empregos acumuláveis na atividade, na forma permitida pela Constituição. C.F., art. 37, XVI, XVII; art. 95, parágrafo único, I. Na vigência da Constituição de 1946, art. 185, que continha norma igual a que está inscrita no art. 37, XVI, CF/88, a jurisprudência do Supremo Tribunal Federal era no sentido da impossibilidade da acumulação de proventos com vencimentos, salvo se os cargos de que decorrem essas remunerações fossem acumuláveis. II. - Precedentes do STF: RE-81729-SP, ERE-68480, MS-19902, RE-77237-SP, RE-76241-RJ. III. - R.E. conhecido e provido. (RE 163.204/SP - Relator:  Ministro Carlos Velloso; Julgado em 09/11/1994; Órgão Julgador:  Tribunal Pleno Publicação: DJ 31-03-1995) 
Dessa forma, tendo em vista que a Secretaria de Fiscalização de Pessoal identificou que a beneficiária da pensão em análise permanece recebendo outros dois benefícios do mesmo instituidor no Estado do Pará, decorrentes de cargos inacumuláveis, entende-se que o ato em análise deve ser considerado ilegal, com a consequente negativa do seu registro. 
Ante o exposto, este membro do Ministério Público de Contas entende que o ato de pensão civil em análise deve ser considerado ilegal, em consonância com o encaminhamento proposto pela Unidade Técnica. 
É o Relatório.

não há.

Procurador Sergio Ricardo Costa Caribé.

PENSÃO CIVIL. ACUMULAÇÃO, PELO INSTITUIDOR DA PENSÃO CIVIL, DE TRÊS CARGOS PÚBLICOS INACUMULÁVEIS, SENDO DOIS NA ESFERA ESTADUAL E UM NA ESFERA FEDERAL. IMPOSSIBILIDADE. IRREGULARIDADE QUE SE COMUNICA PARA A PENSÃO. ILEGALIDADE. NEGATIVA DE REGISTRO. DETERMINAÇÕES.

PENSÃO CIVIL (PCIV)

Secretaria de Fiscalização de Pessoal (Sefip).

Trata-se de ato de concessão de pensão civil emitido pelo Departamento de Órgãos Extintos e de Gestão de Folha de Pagamento e instituído pelo Sr. Nagib Coelho Matni em favor da beneficiária Lycia Mesquita Matni (viúva) . 
A Sefip, na instrução de peça 7, propõe considerar ilegal a concessão. Isso, porque, a unidade técnica identificou que a beneficiária acumula a pensão civil em epígrafe com outras duas pensões instituídas na esfera estadual. Nesse caso, as três pensões, analisadas em conjunto, decorrem de cargos não acumuláveis, em afronta aos parâmetros constitucionais que estavam vigentes por ocasião da acumulação de cargos.
O Ministério Público junto ao TCU, no parecer de peça 9, ratificou e complementou a proposta formulada pela Sefip.   
-II-
Registro minha concordância integral com a proposta formulada pela unidade técnica, aquiescida pela manifestação do MPTCU, razão pela qual acolho os pareceres precedentes por seus próprios fundamentos, valendo-me, para tanto, da técnica da motivação per relationem, nos termos do art. 2º, § 3º, do Decreto 9.830, de 10 de junho de 2019, sem prejuízo de tecer os comentários a seguir.
Preliminarmente vale dizer que o ato em questão foi disponibilizado ao TCU em 27/4/2016, portanto, há menos de 5 (cinco) anos, situação que à luz do entendimento firmado a partir da prolação do Acórdão 587/2011-TCU-Plenário, dispensa a oitiva dos beneficiários dos atos mesmo quando a decisão puder culminar na negativa de registro.
Quanto à situação apontada pela Sefip, que narra a acumulação, pela Sra. Lycia Mesquita Matni, da pensão civil em análise com outras duas pensões instituídas na esfera estadual, verifico que a aludida acumulação não encontra amparo na Constituição Federal vigente e nem na jurisprudência desta Corte de Contas. 
Observo dos autos que o instituidor do benefício em análise exerceu concomitantemente, no período de 15/6/1962 a 13/9/1985, os cargos de Policial Militar do Estado do Pará (Ingresso em 11/11/1941 e reforma em 14/6/1996) , Professor Titular na Universidade Estadual do Pará (ingresso em 1/3/1953 e aposentadoria em 21/10/1994) e Técnico de Assuntos Educacionais do Ministério da Educação e Cultura (Ingresso em 15/6/1962 e aposentadoria em 13/9/1985) . No entanto, desde a redação original da Constituição Federal de 1946, vigente à época em que o instituidor ingressou no cargo público federal que originou a pensão em análise (15/6/1962) , já era vedada a acumulação de mais de dois cargos no serviço público, situação essa que persiste até os dias atuais. Com isso, ele instituiu, irregularmente, três pensões civis em favor da beneficiária Lycia Mesquita Matni.
Reforço, consoante destacou a Sefip, que a pensionista permanece ativa na folha de pagamento do Estado do Pará com dois benefícios de pensão (peça 2, p. 51) . Em pesquisa junto ao portal da transparência do Estado do Pará, essa informação resta comprovada, consoante documento acostado na peça 4. Com isso, o ato de pensão civil em epígrafe não reúne condições para receber a chancela da legalidade.
 Ante o exposto, VOTO para que seja adotada a minuta de acórdão que ora trago ao exame deste Colegiado.
TCU, Sala das Sessões Ministro Luciano Brandão Alves de Souza, em 5 de maio de 2020.
Ministro VITAL DO RÊGO 
Relator